最　高　行　政　法　院　判　決　　　　　　　　　　九十三年度判字第七九四號
　　上　訴　人　甲○○
　　被 上訴 人　教育部
　　代　表　人　杜正勝
右當事人間因有關教育事務事件，上訴人不服中華民國九十二年三月二十七日臺北高
等行政法院九十一年度訴字第七三八號判決，提起上訴，本院判決如左：
　　主  文
上訴駁回。
上訴審訴訟費用由上訴人負擔。
　　理  由
一、上訴人受聘為私立吳鳳工商專科學校（現改制為吳鳳技術學院）助理教授，依教
    育人員任用條例第十六條之一第一款規定，以其菲律賓萬雷奎松大學博士學位送
    審助理教授資格，經該校教師評審委員會評審通過後於民國（下同）八十九年三
    月送教育部學術審議委員會（以下簡稱學審會）審查其教師資格，經被上訴人以
    八十九年十一月二十日台（八九）審字第八九一五○六一八號函副知上訴人略以
    審查結果未獲通過助理教授資格。上訴人不服，經由吳鳳技術學院向被上訴人申
    請複審，經被上訴人以九十年六月十五日台（九○）審字第九○○七七六八一號
    函復該校轉知上訴人，其著作審查申請複審未獲通過。上訴人不服，提起訴願經
    遭駁回，遂提起本件行政訴訟。
二、上訴人於原審起訴主張：按專科以上學校以國外學歷送審教師資格作業須知（以
    下簡稱國外學歷送審須知）附錄十三之規定，牴觸教育人員任用條例第十六條之
    一，及專科以上學校教師資格審定辦法第七條「專門著作」及憲法第十五條有關
    人民工作權保障之規定，且獨限制菲律賓，其正當理由為何？其違反行政程序法
    第六條「不得為差別待遇」之規定至明。又如作業須知附錄五直接限制學歷之採
    認，間接限制人民之居住自由，亦牴觸憲法第十條規定。次按行政程序法第一七
    四條之一所規範者，應指未涉及人民自由權利之命令而言，國外學歷送審須知顯
    係違憲、違法及剝奪限制人民之自由權利，依憲法第一百七十二條、行政程序法
    第一百五十八條一項及行政程序法第一百一十條第四項等規定，當然無效。目前
    被上訴人據以辦理國外學歷之認證及以國外學歷送審專科以上學校教師資格之審
    查，係以「國外學歷查證認定作業要點」（以下簡稱作業要點）、「專科以上學
    校教師資格審定辦法」（以下簡稱審定辦法）、「教育部辦理專科以上學校教師
    資格審定複審作業程序要點」（以下簡稱複審作業程序要點）及國外學歷送審須
    知等命令辦理。上述各項命令，除審定辦法具有教師法及教育人員任用條例之授
    權外，其餘三種均無法源依據，且作業要點及國外學歷送審須知之規定，內容均
    涉及剝奪或限制人民之自由權利應屬無效。上訴人所稱以當前標準審查早年之論
    文，絕不為過，至於司法院釋字第四六二號解釋文所指其就當前之事物，專業審
    查意見與結果，當然應予尊重。但就過往的事物，恐難含括其中，為此，求為判
    決撤銷原處分及訴願決定，並求為確認被上訴人頒行之國外學歷送審須知為無效
    命令等語。
三、被上訴人則以：按國外學歷送審教師資格者，鑑於國外大學眾多，各國學制複雜
    ，與我國不盡相同，且水準參差不齊，為維持專科以上學校教師之品質，被上訴
    人依教育人員任用條例第十四條第四項規定訂定國外學歷送審須知作為審查依據
    。上訴人所持菲律賓萬雷奎松大學博士學位，非屬國外學歷送審須知附錄十三前
    段規定，須以其論文送外審查通過後始可取得助理教授證書，上訴人學位論文經
    依複審作業程序要點第三（二）規定，送請審查未獲通過。另查上訴人審查未通
    過之理由概以論文架構、研究方法、統計資料、分析撰寫等離博士論文甚遠，未
    符助理教授之資格，並非上訴人所稱以當前之標準審查其八十三年以前完成之學
    位論文。按司法院釋字第四六二號解釋文意旨，對於專業審查意見與結果，除非
    上訴人能提出具有專業學術依據之具體理由，動搖該專業審查之可信度與正確性
    ，否則即應尊重其判斷等語，作為抗辯。
四、原審審酌全辯論意旨及調查證據之結果，以：查上訴人經由原受聘之吳鳳工商專
    科學校於八十九年三月二十八日函請被上訴人審查助理教授資格，因上訴人係以
    菲律賓萬雷奎松大學博士學位送審助理教授資格，依國外學歷送審須知附錄十三
    前段規定，不可直接以其博士學位核定助理教授資格，而須以其論文送教育部審
    查通過後始可取得助理教授證書。被上訴人乃依規定將上訴人之學位論文依複審
    作業程序要點第三（二）規定，送請審查，惟未獲通過。次查，以國外學歷送審
    教師資格者，被上訴人鑑於國外大學眾多，各國學制複雜，與我國不盡相同，且
    水準參差不齊，為維持專科以上學校教師之品質，保障學生受教權，特別訂定國
    外學歷送審須知作為審查依據，其中附錄規定美國、日本、德國、國外醫學系、
    國外神學位、歐洲藝術文憑、西班牙、俄國等國部分特殊學位送審專科以上學校
    資格者，皆有其特別審查方式之規定，此外諸如非洲、中南美洲國家之學位無一
    可以逕以其學位採認教師資格，均應以其學位論文送審始能採認教師資格，較之
    菲律賓得以上開四所大學之文憑逕予採認，其限制更為嚴格，上訴人所稱並非事
    實，顯有誤會。按國外學歷送審須知、複審作業程序要點均有審定辦法第七條第
    一項第一款及第三項作為法源依據，而該審定辦法則係依教育人員任用條例第十
    四條第四項及教師法第十條所授權訂定，是上訴人所指之國外學歷送審須知、「
    審核作業程序要點」均有法律之授權依據（本件係再授權，再授權是否違背授權
    明確性原則，學說上雖有爭議，惟以行政程序法實施前之時空背景，尚難指為違
    法），並未違反法律保留原則。末查，上訴人係依教育人員任用條例第十六條之
    一第一款送審助理教授資格，因上訴人僅提出學位論文，被上訴人以學位論文當
    作「專門著作」審查，並無不合，如上訴人於審查之初除學位論文外另提其他專
    門著作，被上訴人亦得併予審查，況上訴人本次送審雖未獲通過助理教授資格，
    但上訴人仍得以其他專門著作依教育人員任用條例第十六條之一第二款至第四款
    再送審，惟須另案申請，非如上訴人所稱無法取得教師資格；且上訴人論文審查
    未獲通過之理由係：論文架構、研究方法、統計資料、分析撰寫等離博士論文甚
    遠，未符助理教授之資格等情，並非上訴人所稱以當前之標準審查其八十三年以
    前完成之學位論文，依司法院釋字第四六二號解釋意旨，對於被上訴人學審會及
    「申請複審處理小組」之專業審查意見與結果，除非上訴人能提出具有專業學術
    依據之具體理由，動搖該專業審查之可信度與正確性，否則即應尊重其判斷，上
    訴人質疑被上訴人審查之公正性，尚屬無據，其求予撤銷，為無理由。又被上訴
    人之審查程序既無違失，上訴人之著作審查亦未獲通過，上訴人聲明請求查明八
    十九年九月二十二日賴委員轉知之結果判決准予上訴人助理教授資格，或准予恢
    復原職，改提其他專門著作，重新審定助理教授資格，即無理由。另依行政訴訟
    法第六條規定，得提起確認之訴者，限於確認行政處分無效或違法或確認公法上
    法律關係成立或不成立，尚不包括確認行政命令違法、違憲或無效在內，上訴人
    訴之聲明併請求確認被上訴人頒行之國外學歷送審須知違憲、違法及涉及剝奪或
    限制人民自由權利之部分規定為無效命令，自非法之所許等由，乃駁回上訴人在
    原審之訴。
五、上訴意旨略謂：按國外學歷送審須知參─一─（三），明定部分特殊學位如美國
    之M.D.及J.D.學位，日本、德國、俄國、西班牙等均列有學位名稱，其僅就個別
    之學位列舉加以限制，並未全部否定各該國之學歷，而對菲律賓學歷卻概括的予
    以限制，原審排除行政程序法第六條規定之適用，顯然不當。次按國外學歷送審
    須知參─一─（三）及其附錄，均無非洲、中南美洲等地區國家之學歷限制，顯
    然各該地區國家之學歷，僅受該須知參─一─（一）、（二）之規範，原審判決
    理由亦自認該須知有再授權之依據，但卻引用「此外諸如非洲、中南美洲國家之
    學位無一可以逕以其學位採認教師資格，均應以其學位論文送審始能採認教師資
    格」為判決理由，其無中生有，顯然違背法令。姑且不論國外學歷送審須知是否
    為有效再授權之命令，該須知直接限制國外學歷之採認，間接限制人民之居住與
    工作權，剝奪或限制人民之自由權利，自屬違反憲法第十條、第十五條、第二十
    三條，及中央法規標準法第五條、第六條之規定，原審卻認該須知「尚難指為違
    法」，其判決自屬違法。而原審就國外學歷送審須知之存在認為有其時空背景之
    差異，惟對於上訴人之論文卻無時空背景之認知，其採雙重標準，判決自相矛盾
    。且引用司法院釋字第四六二號解釋為其判決基礎，更形錯亂，蓋該號解釋，所
    謂專業審查，倘就當前事物所為之判斷，故應予以尊重，惟就過往事物而言，恐
    難含括其中，原審判決顯然違反公平原則。其次，國外學歷送審須知附錄十三明
    定以學位論文審查，並無或其他專門著作之規定，且被上訴人亦要求以學位論文
    送審，故所有送審人不得也不能附送其他專門著作送審，原審判決顯然不當。末
    依行政訴訟法第四條、第六條規定，確認、撤銷國外學歷送審須知之違憲違法及
    涉及剝奪或限制人民自由權利之部分規定，仍屬行政法院之職權，原審刻意將行
    政處分與行政命令分列，而謂行政訴訟法第六條尚不包括確認行政命令違憲、違
    法或無效在內，誤解法律，其判決當然違背法令等語。
六、本院按「憲法所定人民之自由及權利範圍甚廣，凡不妨害社會秩序公共利益者均
    受保障。惟並非一切自由及權利均無分軒輊受憲法毫無差別之保障．．．。至何
    種事項應以法律直接規範或得委由命令予以規定，與所謂規範密度有關，應視規
    範對象、內容或法益本身之輕重容許合理之差異；諸如剝奪人民生命或限制人民
    身體自由者，必須遵守罪刑法定主義，以制定法律方式為之；涉及人民其他自由
    權利者，亦應由法律加以規定，如以法律授權主管機關發布命令為補充規定時，
    其授權應符合具體明確之原則；若僅屬與執行法律之細節性、技術性次要事項，
    則得由主管機關為必要之規範，雖因而對人民產生不便或輕微性影響，尚非憲法
    所不許。．．．」司法院釋字第四四三號解釋理由書第一段闡示綦詳。本件原判
    決業於理由項下說明：「國外學歷送審作業須知」、「複審作業程序要點」均有
    法律授權依據，此乃以國外學歷送審教師資格者，鑑於國外大學眾多，各國學制
    複雜，與我國不盡相同，且水準參差不齊，為維持專科以上學校教師之品質，特
    別訂定之審查依據，核與憲法第十條、第十五條、第二十三條、中央法規標準法
    第五條、第六條，均無牴觸。又「國外學歷送審作業須知」對於以美國、日本、
    德國、俄國、西班牙等國學歷送審教師資格者，與以菲律賓學歷送審之限制不同
    ，乃主管機關為保障人民在法律上地位之實質平等，斟酌規範事務之差異而為合
    理之區別待遇，與行政程序法第六條之規定，亦無違背。再按司法院所為解釋，
    有拘束全國各機關及人民之效力，各機關處理有關事項，應依解釋意旨為之。從
    而司法院釋字第四六二號解釋，自有拘束各級行政法院之效力。原審依該號解釋
    作為判斷之基礎，殊無違反公平原則之可言。上訴論旨徒執前詞，復就原審摒棄
    不採之事項再事爭執，或對取捨證據、認定事實之職權行使，指摘原判決違誤，
    為無理由，應予駁回。
據上論結，本件上訴為無理由，爰依行政訴訟法第二百五十五條第一項、第九十八條
第三項前段，判決如主文。
中　　華　　民　　國　　九十三　　　年　　　六　　　　月　　二十四　　　日
                    最 高 行 政 法 院  第 三 庭
                                審 判 長 法  官　　　廖　政　雄
                                         法  官      吳　錦　龍
                                         法  官　　　林　清　祥
                                         法  官　　　鍾　耀　光
                                         法  官　　　姜　仁　脩
右  正  本  證  明  與  原  本  無  異
　　　　　　　　　　　　　　　　　　　　 法院書記官　張　雅　琴
中　　華　　民　　國　　九十三　　　年　　　六　　　　月　　二十四　　　日
